【裁判字號】    98,訴,302
【裁判日期】    990325
【裁判案由】    分配表異議之訴
【裁判全文】
臺灣花蓮地方法院民事判決               98年度訴字第302號
原      告  戊○○
訴訟代理人  黃健弘律師
被      告  甲○○
            丙○○
訴訟代理人  乙○○
上列當事人間分配表異議之訴事件，本院於民國99年3月4日言詞
辯論終結，判決如下：
    主      文
確認被告甲○○就如附表一所示之不動產，經花蓮縣花蓮地政事
務所於民國71年3月15日登記，新臺幣伍拾伍萬元之抵押債權不
存在。
本院97年度執字第6122號拍賣抵押物強制執行事件，於民國98年
8月10日製作之分配表上，所載次序6被告甲○○應受分配款新臺
幣伍拾伍萬元應予剔除，不准列入分配表，並更正如附表三之分
配表所示。
原告其餘之訴駁回。
訴訟費用由被告甲○○負擔五分之二，餘由原告負擔。
    事實及理由
一、本件原告於本院民事執行處聲明異議時，本院民事執行處並
    未通知其他執行債權人或債務人，致使其他執行債權人或債
    務人無從為反對陳述，原告即已提起本件訴訟，形式上觀之
    ，似不符合強制執行法第41條第1項前段之要件。然強制執
    行法第40條第1項規範之意旨，應在於提供聲明異議人以外
    之債權人或債務人對於聲明異議有表達意見之機會，以釐清
    其真意，而他債權人或債務人就聲明異議可為反對之陳述，
    應不限於執行程序或向執行法院始可為之，即使在聲明異議
    人起訴後，亦無妨向受訴法院為之。且我國除上訴第三審外
    ，並非律師強制代理制度，人民受法院通知限期起訴，否則
    將被視為撤回其異議之聲明（參強制執行法第41條第3項）
    ，在此情形下，期待該聲明異議人不依限起訴，殊無可能。
    而且法院有無踐行通知之舉，異議人亦難知悉，自不能將執
    行法院之疏漏，歸由相信法院通知始據而提起訴訟之異議人
    承擔該不利之後果，是以應認此一訴訟要件之欠缺得以補正
    ，如其他債權人或債務人到庭後，表示反對聲明異議人之聲
    明異議，應認已補正上開執行程序之瑕疵，基於訴訟經濟與
    紛爭一次解決之目的，宜進行實質審理，而為實體判決（參
    見92年度法律座談會第25號提案結論）。查被告甲○○在原
    告於98年7月31日向本院民事執行處聲明異議時，嗣後即具
    狀陳報債權（見本院97年度執字第6122號卷，該卷未編碼，
    見被告甲○○98年8月20日陳報狀）；而被告丙○○於本院
    審理時，亦表示其債權確實存在，則衡諸上開說明，應認本
    件原告提起本訴之程序要件已經補正，本院自得為實體之審
    理程序。又原告起訴時原以丁○○為被告，後將丁○○部分
    更正為被告丙○○，因丙○○為丁○○之繼承人，且所爭執
    者均為丁○○之抵押債權存在與否，其請求之基礎事實為同
    一，應認原告之變更為合法。另被告甲○○經合法通知，未
    於言詞辯論期日到場，核無民事訴訟法第386條各款所列情
    ，爰依原告聲請，由其一造辯論而為判決。
二、原告主張：
(一)訴外人黃金和前積欠原告債務，經原告取得對黃金和之執行
    名義後，聲請本院對黃金和所有坐落花蓮縣花蓮市○○段11
    40、1140-1地號土地；及其上建號58號即門牌號碼花蓮縣花
    蓮市○○街57之6號房屋（下爭系爭房地）進行拍賣，經本
    院民事執行處以97年度執字第6122號強制執行，嗣系爭房地
    以新臺幣（下同）2,180,900元拍定後製作分配表，其中第
    二順位抵押權人甲○○及第三順位抵押權人丁○○，均未提
    出執行名義參與分配，亦未提出任何債權憑證聲請實行抵押
    權，若渠等對黃金和之債權確實存在，何以均無任何實行債
    權之行為。又執行債務人黃琦清（即黃金和之遺產管理人）
    於本院民事執行處提出之聲明異議狀，亦認渠等應無實際債
    權存在，顯然渠等語黃金和間並無債權債務關係存在。
(二)縱認被告甲○○與黃金和間有債權債務關係，惟系爭房地被
    告甲○○設定抵押權清償日期為民國71年4月11日，依請求
    權最長時效15年計算，其請求權已於86年4月11日罹於消滅
    時效，另依民法第880條規定，被告甲○○於91年4月11日前
    未實行其抵押權，其抵押權消滅，本件被告甲○○迄今無任
    何實行抵押權之行為，其抵押權自應歸於消滅，而不得受分
    配。被告甲○○於執行程序中具狀聲請將其所受分配款項，
    匯入其金融機構帳戶內，顯然認為其抵押債權存在，與原告
    主張其抵押債權不存在之陳述不一致，可認被告甲○○係對
    原告聲明異議為反對陳述之債權人。
(三)另第三順位抵押權人丁○○設定登記之抵押權係最高限額抵
    押權，故該抵押權於成立時，未必有債權存在，雖被告丙○○提出黃金和簽發之本票、借據等，欲以證明黃金和確實有
    向丁○○借貸之事實云云，然上開文件並無黃金和有收受借
    款之字樣，被告丙○○又不能提出丁○○有將借款交付黃金
    和之證據，顯不能僅以上開文件，即認為丁○○確實有借款
    予黃金和。另丁○○前就系爭房地曾聲請拍賣抵押物強制執
    行，惟嗣後經黃金和清償而撤回，其後黃金和之其他債權人
    繼續執行，丁○○亦未再聲請執行，故本件縱然黃金和有向
    丁○○借款，惟是否已經清償，或清償部分債權，均屬不明
    ，且依被告丙○○所提出之債權證明，債權額亦僅60萬元，
    被告丙○○主張就所設定登記之債權額90萬元全部受清償，
    亦屬無理。現因丁○○已死亡，被告丙○○為其繼承人，其
    具狀表示丁○○之抵押債權確實存在，與原告主張其抵押債
    權不存在之陳述不一致，可認被告丙○○係對原告聲明異議
    為反對陳述之債權人。
(四)綜上，被告甲○○與丁○○與黃金和間並無債權關係存在，
    本院民事執行處所製作之分配表，竟將渠等二人列入優先債
    權受分配，致原告部分債權未能獲得清償，顯有不當，爰依
    強制執行法第41條第1項規定提起本訴，並聲明：(1)確認被
    告甲○○就如附表一所示之不動產，經花蓮縣花蓮地政事務
    所於71年3月15日登記，新臺幣55萬元之抵押債權不存在。
    (2)確認丁○○（即被告丙○○之被繼承人）就如附表一所示
    之不動產，經花蓮縣花蓮地政事務所於民國83年10月21日登
    記，最高限額新臺幣90萬元之抵押債權不存在。(3)鈞院97年
    度執字第6122號強制執行事件，就分配表中第二順位抵押權
    人甲○○應受分配額55萬元及第三順位抵押權人丁○○應受
    分配90萬元應予剔除，不准列入分配表，並更正分配表如附
    表二所示。
三、被告甲○○經合法通知，未於言詞辯論期日到庭，亦未以書
    狀為何聲明或陳述。被告丙○○則以：丁○○與黃金和間之
    最高限額抵押債權確實存在等語置辯。
四、本院得心證之理由
(一)按確認法律關係之訴，非原告有即受確認判決之法律上利益
    者，不得提起之，民事訴訟法第247 條第1 項前段定有明文
    ；又民事訴訟法第247 條所謂即受確認判決之法律上利益，
    係指因法律關係之存否不明確，致原告在私法上之地位有受
    侵害之危險，而此項危險得以對於被告之確認判決除去之者
    而言，故確認法律關係成立或不成立之訴，苟具備前開要件
    ，即得謂有即受確認判決之法律上利益，縱其所求確認者為
    他人間之法律關係，亦非不得提起（最高法院42年台上字第
    1031號判例參照）。原告主張系爭房地，經本院以97年度執
    字第6122號裁定進行拍賣程序，於拍定後分配拍賣價金時，
    本院民事執行處將被告甲○○與丁○○分列第二順位與第三
    順位抵押權人而優先分配，惟原告否認被告甲○○與丁○○
    之抵押債權存在，是兩造就該債權存在與否已發生爭執，並
    致原告私法上之地位有受侵害之危險，而原告訴請確認被告
    甲○○與丁○○之抵押權不存在，如經法院為其勝訴之確認
    判決，原告私法上地位受侵害之危險即得加以除去，揆諸首
    揭法條規定及判例意旨，原告有即受確認判決之法律上利益
    ，於法洵屬有據，應予准許。
(二)被告甲○○部分：按請求權，因15年間不行使而消滅；以抵
    押權擔保之債權，其請求權已因時效而消滅，如抵押權人，
    於消滅時效完成後，5年間不實行其抵押權者，其抵押權消
    滅，民法第125條前段、第880條分別定有明文。原告主張之
    事實，業據其提出系爭房地土地及建物登記謄本、本院97年
    度執字第6122號強制執行金額計算書分配表為證（分見本院
    卷第19、24-26頁），且經本院調閱本院97年度執字第6122
    號執行卷宗核閱無訛，而被告甲○○經合法通知未到庭爭執
    ，亦未提出任何有利於己之聲明、陳述或證據，以供本院審
    酌，依民事訴訟法第280條第3項、第1項規定，已視同自認
    ，自堪信原告上開此部分之主張為真實。
(三)被告丙○○部分：
  (1)按當事人主張有利於己之事實者，就其事實有舉證之責任，
    民事訴訟法第277條前段定有明文；又民事訴訟如係由原告
    主張權利者，應先由原告負舉證之責，若原告先不能舉證，
    以證實自己主張之事實為真實，則被告就其抗辯事實即令不
    能舉證，或其所舉證據尚有疵累，亦應駁回原告之請求，最
    高法院17年上字第917號著有判例足資參照。
  (2)原告主張丁○○與黃金和間並無任何債權債務關係，系爭抵
    押權自屬不存在，然此為被告丙○○所否認，是原告自應就
    其主張負舉證之責。經查，被告丙○○就丁○○與黃金和間
    有債權債務關係，業據其提出本票、授權書、本院85年度票
    字第306號民事裁定（含確定證明書）、本院84年度拍字第2
    88號民事裁定借據、房貸約定書等件為證（分見本院卷第60
    -67頁、第72-73頁），原告對上開文件之形式上真正並不爭
    執，僅主張被告並未提出有將借款交付黃金和或黃金和有收
    受借款之證據云云，然觀諸上開被告丙○○所提之文件資料
    ，要與一般民間借款之常情相符，且黃金和與丁○○借款時
    間約為83、84年間，距今至少已15年，若要求被告丙○○必
    須提出彼時丁○○有交付款項予黃金和或黃金和有自丁○○
    收受款項之證據，實強人所難，且亦無此必要，應認丁○○
    與黃金和間確實有借款債權債務關係存在無訛。又丁○○持
    上開本院84年度拍字第288號民事裁定聲請對就系爭房地進
    行拍賣，並經本院以84年度執字第1409號進行拍賣程序，此
    經本院調閱該強制執行事件卷宗核閱屬實，觀諸該執行事件
    全卷，黃金和並未對丁○○之債權存在提出異議或提起債務
    人異議之訴，且該執行事件亦進行至第三次拍賣程序前，丁○○之代理人始以黃金和部分清償為由，聲請撤回執行（見
    本院84年度執字第1409號卷第149頁），是若丁○○與黃金
    和間確實無債權債務關係存在，寧有是理？況強制執行程序
    進行中，執行債權人聲請撤回執行，其事由是否屬實，並非
    執行法院所得斟酌，雖丁○○於本院84年度執字第1409號強
    制執行事件中，以黃金和部分清償為由撤回聲請，然黃金和
    事實上是否確實部分清償，猶屬不明。另觀諸本院97年度執
    字第6122號強制執行事件中之執行債務人黃琦清並未提出黃
    金和已為部分清償之異議，僅具狀以丁○○並未提出債權證
    明文件為由聲明異議（見本院卷第23頁），是倘黃金和確實
    有部分清償其對丁○○之債務，當可提出清償之證明文件，
    然黃琦清並未提出，是黃金和究竟有無部分清償其對丁○○
    之債務，已非無疑。而原告就黃金和有部分或已清償其對丁○○債務此點，亦未另舉證以實其說，尚難遽以認定黃金和
    與丁○○間確實無債權債務關係存在。另依被告丙○○於本
    院97年度執字第6122號強制執行事件中所提出之計算表（該
    卷未編碼，見被告丙○○於98年9月17日聲請狀後附之計算
    表），其債權額顯已超過最高限額抵押權之90萬元，其所提
    之計算式並無違法或不當之處，是原告主張被告丙○○不得
    以90萬元獲得分配云云，亦不足採。
  (3)綜上，被告丙○○就丁○○與黃金和間，確實有債權債務關
    係等情，已提出相關文件證明之，原告主張其等二人間債權
    債務關係不存在，然並未舉證以實其說，衡諸上揭判例意旨
    ，應認原告此部分之主張為無理由，應予駁回。
五、綜上，原告主張確認被告甲○○於系爭房地上，所設定之抵
    押權已消滅而不存在，從而本院97年度執字第6122號強制執
    行事件，分配表次序6所列第二順位抵押權55萬元部分應予
    剔除，為有理由，應予准許，並更正如附表三所示之分配表
    。至原告主張確認丁○○於系爭房地所設定之最高限額抵押
    權所擔保之債權不存在，並將上開分配表次序7所列第三順
    位抵押權90萬元部分剔除云云，為無理由，應予駁回。
六、本件事證已臻明確，兩造其餘攻擊防禦方法及舉證，均不影
    響本件判決結果，爰不再逐一詳予論述，附此敘明。
七、據上論結，本件原告之訴為一部有理由，一部無理由，依民
    事訴訟法第79條、第85條第1項，判決如主文。
中    華    民    國    99    年    3     月    25    日
                          臺灣花蓮地方法院民事庭
                                  法  官  劉柏駿
上列為正本係照原本作成。
如不服本判決，應於送達後20日內，向本院提出上訴狀並表明上
訴理由，如於本判決宣示後送達前提起上訴者，應於判決送達後
20日內補提上訴理由書(須附繕本)。
中    華    民    國    99    年    3    月    25    日
                                  書記官  胡旭玫

司法院資訊處製作；財團法人民間司法改革基金會備份。
